【裁判字號】    97,易,3732
【裁判日期】    980309
【裁判案由】    重利
【裁判全文】
臺灣板橋地方法院刑事判決              97年度易字第3732號
公  訴  人  臺灣板橋地方法院檢察署檢察官
被      告  乙○○
            丁  ○
上列被告等因重利案件，經檢察官提起公訴（97年度偵字第2496
1號），本院判決如下：
    主  文
乙○○共同乘他人急迫，貸以金錢，而取得與原本顯不相當之重
利，處拘役伍拾日，如易科罰金，以新臺幣壹仟元折算壹日。扣
案之借款利息單據壹紙、行動電話壹支（含000000000
0號ＳＩＭ卡壹枚）均沒收。
丁○共同乘他人急迫，貸以金錢，而取得與原本顯不相當之重利
，處拘役參拾日，如易科罰金，以新臺幣壹仟元折算壹日。扣案
之借款利息單據壹紙、行動電話壹支（含0000000000
號ＳＩＭ卡壹枚）均沒收。
丁○其餘被訴重利部分，均無罪。
    事  實
一、乙○○於民國九十五年間起，以每月薪資新臺幣（下同）二
    萬五千元之代價，在臺北市○○路某處，受僱於綽號「小陳
    」之真實姓名年籍之成年男子，從事民間貸款業務。「小陳
    」與乙○○竟基於乘他人急迫貸以金錢，而取得與原本顯不
    相當之重利之單一集合犯意，由「小陳」提供貸款資金，並
    由乙○○於附表一所示時間，在臺北縣中和市○○街或臺北
    縣蘆洲市某處，乘丙○○急需用錢之際，約定每借本金一萬
    元之利息一千元，每十天一期（約月息三十分），並採取利
    息先扣之方式，將附表一所示之金額扣除利息後貸予丙○○
    ，丙○○則需提供本票、身分證影本等物作為擔保，再由乙○○自己或與有重利犯意聯絡之友人丁○共同於每期利息繳
    付日期，在臺北縣蘆洲市某處向丙○○收取利息，而以此方
    式取得與原本顯不相當之重利。乙○○與「小陳」復承前重
    利之單一集合犯意，由「小陳」提供貸款資金，並由乙○○
    於附表二所示時間，在臺北縣板橋市○○路某處，乘丙○○
    之友人甲○○急需用錢之際，亦約定每借本金一萬元之利息
    一千元，每十天一期（約月息三十分），並採取利息先扣之
    方式，將附表二所示之金額扣除利息後貸予甲○○，甲○○
    則需提供本票、身分證影本等物做為擔保，再由乙○○自己
    於每期利息繳付日期，向甲○○收取利息，而以此方式取得
    與原本顯不相當之重利。後因甲○○無力償還上開利息，其
    向乙○○表示要先清償所借本金共三萬元，並於九十七年八
    月二十四日報警；乙○○則於同月二十五日下午二時許在臺
    北縣三重市厚德派出所附近將其所有內容記載丙○○（即「
    小威」）等借款人積欠之借款利息單據一紙、「小陳」所有
    供乙○○催討借款債務時聯絡所用之行動電話一支（含00
    00000000號ＳＩＭ卡一枚）及甲○○所簽發票面金
    額二萬元、一萬元本票各一紙等物交予丁○，委託其向丙○○催討積欠利息及甲○○所欠本金；嗣經警於同月二十五日
    下午五時五十分許，先在臺北縣板橋市○○○路與南雅南路
    口，自丙○○身上扣得甲○○所簽發票面金額二萬元、一萬
    元本票各一紙，復於同日晚間十一時許，在臺北縣板橋市○○路○段三二巷口查獲要向丙○○催討利息之丁○，並扣得
    上開利息單據一紙、行動電話一支（含000000000
    0號ＳＩＭ卡一枚）。
二、案經甲○○訴由臺北縣政府警察局板橋分局報請臺灣板橋地
    方法院檢察署檢察官偵查起訴。
    理  由
壹、證據能力部分：
    查被告乙○○、丁○及檢察官對於下列各項證據方法之證據
    能力均無意見，本院審酌各證據方法作成時之情況，認為並
    無不適當之情事，依刑事訴訟法第一百五十九條之五規定，
    均得作為證據，合先敘明。
貳、有罪部分：
一、被告乙○○、丁○上開借款予丙○○而取得重利（即附表一
    所示）及被告乙○○前揭借款予甲○○而取得重利（即附表
    二所示）等犯罪事實，業據被告乙○○、丁○於偵查及本院
    審理中供承不諱，核與證人即被害人丙○○於警詢、偵查、
    證人即被害人甲○○於警詢、偵查及本院審理中證述之情節
    相符，並有被告乙○○所有並記載丙○○等借款人積欠之借
    款利息單據一紙、「小陳」所有供乙○○催討借款債務時所
    用之行動電話一支（含0000000000號ＳＩＭ卡一
    枚）及甲○○所簽發之面額分別為二萬元、一萬元之本票各
    一張扣案可資佐證，足認被告乙○○、丁○之自白核與事實
    相符，堪以採信。本案事證明確，被告乙○○如附表一、二
    所示重利犯行及被告丁○如附表一所示重利犯行，均堪以認
    定，應依法論科。
二、核被告乙○○、丁○所為，均係犯刑法第三百四十四條之重
    利罪。按共同正犯之意思聯絡，原不以數人間直接發生者為
    限，即有間接之聯絡者，亦包括在內。如甲分別邀約乙、丙
    犯罪，雖乙、丙間彼此並無直接之聯絡，亦無礙於其為共同
    正犯之成立（本院七十三年台上字第二一三五號判例）；本
    件被告乙○○與綽號「小陳」之成年男子、被告丁○，其三
    人彼此間就附表一所示重利犯行有犯意聯絡及行為分擔，均
    為共同正犯；又被告乙○○與「小陳」二人間，就附表二所
    示重利犯行，亦有犯意聯絡及行為分擔，亦為共同正犯。次
    按刑事法若干犯罪行為態樣，本質上原具有反覆性、延續實
    行之特徵，立法時予以特別歸類，定為犯罪構成要件之行為
    要素，則行為人基於概括之目的，在接近之時間，持續實行
    之複次行為，倘依社會一般通念，客觀上認為符合一個反覆
    、延續性的行為觀念者，於刑法之評價上，應僅認成立一罪
    。本件被告乙○○自九十六年七、八月間某日起即基於重利
    之犯意，至九十七年八月二十四日止，基於集合之目的，於
    附表一、二所示緊接時間內反覆貸款與被害人丙○○、甲○○二人，並取得與原本顯不相當之重利，而被告丁○則參與
    附表一部分之重利犯行，並與「小陳」、被告乙○○共犯此
    部分重利犯行，有如前述，是依照一般社會通念，被告乙○○、丁○對於相同之被害人，顯係基於概括之目的，持續實
    施複次之行，客觀上應評價為一個反覆性、延續性之犯罪行
    為，在刑法的評價上各應認為係一罪（臺灣高等法院九十七
    年度上易字第一四五五號判決同此意旨）。至公訴意旨認被
    告二人各次重利犯行，犯意各別，應分論併罰一節，容有誤
    會，並非足採。爰審酌被告乙○○、丁○二人犯罪之動機、
    目的、方法、所得利益，各被害人所受之損害，兼衡被告二
    人前無犯罪紀錄（見卷附台灣高等法院被告前案記錄表），
    素行尚稱良好，所貸款之金額不高，且被告乙○○犯後與被
    害人甲○○達成和解（見卷附和解書），被告二人犯後坦承
    犯行之態度，及被告丁○參與重利犯行之程度較被告乙○○
    輕等一切情狀，各量處如主文所示之刑，並均諭知易科罰金
    之折算標準。
三、扣案借款利息單據一紙係被告乙○○所有，供其記載丙○○
    等借款人積欠借款利息所用之物，而扣案之行動電話一支（
    含0000000000號ＳＩＭ卡一枚）係「小陳」所有
    供被告乙○○、丁○催討借款債務時聯絡所用之物，業據被
    告乙○○、丁○供明在卷，爰依刑法第三十八條第一項第二
    款規定，宣告沒收之。至扣案面額分別為二萬元、一萬元之
    本票各一張，均係被害人甲○○所簽發之本票，作為本件借
    款擔保之用，業據被告乙○○、被害人甲○○供證屬實，足
    認上開本票二張均係被害人甲○○所有之物，甲○○清償本
    金時，被告乙○○即應予歸還，故上開本票自非被告乙○○
    所有之物，亦非違禁物，自不得宣告沒收，公訴意旨請求宣
    告沒收，自有未洽，附此敘明。
參、無罪部分：
一、公訴意旨另以：被告丁○與共同被告乙○○於九十七年二月
    間某日，知悉被害人甲○○需款孔急，竟基於謀取與原本顯
    不相當利息之重利之犯意聯絡，在臺北縣板橋市○○路某處
    ，以相同手段，由乙○○貸予甲○○二萬元；又於同年八月
    間某日，以相同手段，由乙○○貸予甲○○一萬元，再由丁○前往收取利息，以此方式收取與原本顯不相當之利息。因
    認被告丁○此部分行為亦涉犯刑法第三百四十四條之重利罪
    嫌等語。
二、按犯罪事實應依證據認定之，無證據不得認定犯罪事實；又
    不能證明被告犯罪者，即應諭知無罪之判決，刑事訴訟法第
    一百五十四條第二項、第三百零一條第一項分別定有明文。
    次按事實之認定，應憑證據，如未能發現相當證據，或證據
    不足以證明，自不能以推測或擬制之方法，為裁判基礎；且
    認定不利於被告之事實須依積極證據，苟積極證據不足為不
    利於被告事實之認定時，即應為有利於被告之認定；另認定
    犯罪事實所憑之證據，雖不以直接證據為限，間接證據亦包
    括在內，然而無論直接證據或間接證據，其為訴訟上之證明
    ，須於通常一般之人均不致有所懷疑，而得確信其為真實之
    程度者，始得據為有罪之認定，倘其證明尚未達到此一程度
    ，而有合理之懷疑存在而無從使事實審法院得有罪之確信時
    ，即應由法院為諭知被告無罪之判決（最高法院四十年台上
    字第八六號、三十年台上字第八一六號、七十六年台上字第
    四九八六號判例可資參照）。又按「刑事訴訟法第一百五十
    六條第二項規定，被告雖經自白，仍應調查其他必要之證據
    ，以察其是否與事實相符。立法目的乃欲以補強證據擔保自
    白之真實性；亦即以補強證據之存在，藉之限制自白在證據
    上之價值。而所謂補強證據，則指除該自白本身外，其他足
    資以證明自白之犯罪事實確具有相當程度真實性之證據而言
    。雖其所補強者，非以事實之全部為必要，但亦須因補強證
    據與自白之相互利用，而足使犯罪事實獲得確信者，始足當
    之」（最高法院七十四年台覆字第十號判例意旨參照）。
三、訊據被告丁○於本院九十八年一月十二日準備程序時堅決否
    認有上開重利之犯行，辯稱：伊不認識甲○○，也沒有向她
    收利息，伊並不知道她向乙○○借款情形，乙○○於九十七
    年八月二十五日下午要出國，所以將甲○○簽發之本票交伊
    保管等語。公訴人認被告丁○涉犯上揭罪嫌，無非係以被告
    丁○之供述、共同被告乙○○於偵查中供述、證人丙○○、
    甲○○於警詢、偵查中之證述及扣案之借款利息單據一張、
    行動電話一支及甲○○簽發之本票二張等件，為其主要之論
    據。經查：刑法之共同正犯，除同謀犯僅以其參與犯罪之謀
    議為其犯罪構成要件外，一般共同正犯，係採客觀主義，以
    共同實施構成犯罪事實之行為為成立要件，共犯相互間，若
    有共同實施犯罪行為之意思，雖祇分擔一部分行為，仍應就
    全部犯罪事實共同負責，惟其所為之一部行為，須為構成犯
    罪事實之內容，始有分擔實施可言（最高法院八十九年度台
    上字第二五三一號判決意旨參照）。本件證人即被害人甲○○於本院審理中結證稱：係伊是向乙○○借錢，並簽發上開
    本票二張交給乙○○本人，但伊沒有見過在庭的丁○，今天
    是第一次見到他，伊並沒有跟他借過錢，他沒有跟伊收過利
    息，也沒有透過別人向伊收過利息等語，而證人即共同被告
    乙○○於本院審理中亦結證稱：是小陳拿錢給伊，由伊出面
    借錢給甲○○的，甲○○的借款利息都是伊去向她收的，伊
    交給丁○的利息單據上並沒有記載甲○○部分，因她說要還
    本金了，所以要把她簽的本票還給她，丁○沒有向甲○○收
    取過利息，丁○不知道伊借錢給甲○○，伊出國前叫他去收
    錢（指收取借款本金），他才知道有甲○○這個人，他也不
    知道伊與甲○○如何約定借款利息等語，核與被告丁○於本
    院準備程序時供述伊不認識甲○○，也沒有向她收利息，伊
    並不知道她向乙○○借款情形等情相符，被告丁○上開供述
    堪信屬實。是依證人乙○○、甲○○上開供證情節，及被告
    丁○於警詢時供稱：因乙○○要出國去大陸，其於九十七年
    八月二十五日下午二時許，在三重市厚德派出所旁將二張本
    票、手機一支、利息單據一張交給伊，委託伊幫他連絡借款
    人，而伊正要向丙○○收取甲○○所欠本金時便遭員警查獲
    等語，並觀之扣案利息單據上並無關於甲○○積欠借款利息
    金額之記載，足認被告丁○為警查獲前其係受共同被告乙○○之委託，透過另名被害人丙○○欲向被害人甲○○收取積
    欠「本金」等情，顯見被告丁○並非受共同被告乙○○之委
    託向甲○○收取「利息」。再者，證人甲○○、乙○○均明
    確證稱丁○並未曾向甲○○收取本件借款利息，且證人乙○○亦證述丁○對其與甲○○之借款情形並不清楚等語，俱如
    前述，是被告丁○既未參與共同被告乙○○借款並向被害人
    甲○○收取重利之行為，且其對於共同被告乙○○借款甲○○並收取重利之過程亦不知情，此外，並無其他積極證據足
    以證明被告丁○就共同被告乙○○借款並向被害人甲○○收
    取重利之行為部分，其與共同被告乙○○或「小陳」之間有
    何事前共謀或犯意聯絡之情形，亦無證據證明被告丁○於共
    同被告乙○○借款予甲○○部分，其有參與分擔重利罪之構
    成要件行為，諸如貸款、約定利息數額或收取利息等項，尚
    無從僅因被告丁○事後接受共同被告乙○○之委託而向被害
    人甲○○收取借款本金，即遽認被告丁○就共同被告乙○○
    貸以金錢予甲○○而收取重利之行為，有重利犯罪之犯意聯
    絡或行為之分擔可言。
四、綜上所述，本院認被告丁○接受共同被告乙○○之委託向被
    害人甲○○收取借款本金之事實，在別無其他事證可資認定
    被告丁○就共同被告乙○○借款予甲○○並收取重利部分，
    有共犯重利之犯意聯絡或行為之分擔，其犯罪嫌疑容有不足
    ，復無其他事證可資證明其有公訴人所指此部分重利犯行，
    揆諸首揭法條及判例意旨，本件不能證明被告丁○此部分犯
    罪，爰依法諭知無罪之判決。
據上論斷，應依刑事訴訟法第二百九十九條第一項前段、第三百
零一條第一項，刑法第二十八條、第三百四十四條、第四十一條
第一項前段、第三十八條第一項第二款，刑法施行法第一條之一
，判決如主文。
本案經檢察官李巧菱到庭執行職務。
中    華    民    國    98    年    3     月    9     日
                  刑事第十二庭  法  官  楊 志 雄
以上正本證明與原本無異。
如不服本判決應於收受判決後十日內向本院提出上訴書狀，並應
敘述具體理由。其未敘述上訴理由者，應於上訴期間屆滿後二十
日內向本院補提理由書（均須按他造當事人之人數附繕本）「切
勿逕送上級法院」。
                                書記官  陳 春 銘
中    華    民    國    98    年    3     月    9     日
附錄本案論罪科刑法條全文：
刑法第344條
乘他人急迫、輕率或無經驗，貸以金錢或其他物品，而取得與原
本顯不相當之重利者，處 1 年以下有期徒刑、拘役或科或併科
1,000 元以下罰金。
附表一（被害人丙○○部分）：
┌──┬────┬─────┐
│編號│借貸日│ 借貸金額 │
│    │期      │（新臺幣）│
│    │借貸地│          │
│    │點      │          │
├──┼────┼─────┤
│ 一 │96年7 │30000元（ │
│    │、8 月間│先預扣利息│
│    │某日。  │3000元，實│
│    │丙○○│拿27000 元│
│    │當時位於│）        │
│    │台北縣中│          │
│    │和市華新│          │
│    │街住處。│          │
├──┼────┼─────┤
│ 二 │97年元│10000元（ │
│    │旦。    │先預扣利息│
│    │台北縣│1000元，實│
│    │蘆洲市某│拿9000元）│
│    │處。  │          │
├──┼────┼─────┤
│ 三 │97年農│20000元（ │
│    │曆年後數│先預扣利息│
│    │日。    │2000元，實│
│    │台北縣│拿18000元 │
│    │蘆洲市某│）        │
│    │處。    │          │
└──┴────┴─────┘
附表二（被害人甲○○部分）：
┌──┬────┬─────┐
│編號│借貸日│ 借貸金額 │
│    │期      │（新臺幣）│
│    │借貸地│          │
│    │點      │          │
├──┼────┼─────┤
│ 一 │97年農│20000元（ │
│    │曆年過後│先預扣利  │
│    │某日。  │息2000元，│
│    │甲○○│實拿18000 │
│    │當時位於│元）      │
│    │台北縣板│          │
│    │橋市館前│          │
│    │路住處樓│          │
│    │下附近。│          │
├──┼────┼─────┤
│ 二 │97年8 │10000元（ │
│    │月間某日│先預扣利  │
│    │。      │息1000元，│
│    │借款地│實拿9000元│
│    │點同上。│）        │
└──┴────┴─────┘


司法院資訊處製作；財團法人民間司法改革基金會備份。
